【裁判字號】    89,訴,1263
【裁判日期】    900312
【裁判案由】    公共危險
【裁判全文】
臺灣板橋地方法院刑事判決                        八十九年度訴字第一二六三號
    公  訴  人  臺灣板橋地方法院檢察署檢察官
    被      告  丙○○
    選任辯護人  陳政
右列被告因公共危險案件，經檢察官提起公訴（八十九年度偵字第八二一號），本院
判決如左：
    主  文
丙○○無罪。
    理  由
一、公訴意旨略以：被告丙○○於民國八十八年一月十日向第三人乙○○承租位於臺
    北縣土城市○○路○段一二五巷二弄十七之一號一樓、十七之一號地下室及十七
    之二號地下室，開設冠儒興業有限公司（以下簡稱冠儒公司），從事成衣中盤批
    發買賣生意，其中以十七之一號地下室及十七之二號地下室作為堆放成衣倉庫。
    竟圖謀保險金先於八十八年三月八日向明台產物保險股份有限公司（下稱明台保
    險公司）、友聯產物保險股份有限公司、富邦產物保險股份有限公司、蘇黎世產
    物保險股份有限公司、香港商亞洲保險有限公司共同投保新台幣（下同）三千一
    百五十萬元。並於八十八年十一月七日二十三時十九分許，在上開倉庫之現有人
    所在建築物之十七之二號地下室由最後側向前算起第二具吊掛衣用鐵架上層附近
    處所、十七之二號地下室由最後側向前算起第二具吊掛衣用鐵架上層附近處所，
    放火燒毀成衣，致該處地下室建築物局部氧化現象、大樓整體水管電源線路燒燬
    及吊掛衣用鐵架及衣物成品燒損，因認被告涉有刑法第一百七十三條第一項之縱
    火罪、同法第三百三十九條第一項、第三項之詐欺取財未遂罪嫌。
二、按犯罪事實應依證據認定之，無證據不得推定其犯罪事實，又不能證明被告犯罪
    者，應諭知無罪之判決，刑事訴訟法第一百五十四條、第三百零一條第一項分別
    定有明文。所謂認定犯罪事實之證據，係指足以認定被告確有犯罪行為之積極證
    據而言，該項證據自須適合於被告犯罪事實認定，始得採為斷罪資料。又苟未能
    發現相當證據，或證據不足以證明，自不能以推測或擬制之方法，以為裁判基礎
    ，亦有最高法院二十九年上字第三一０五號及四十年台上字第八六號判例意旨可
    資參照。
三、公訴人所以認被告涉有上開罪嫌，無非係以本件火災原因經臺北縣消防局調查結
    果現場並未發現有電器用品或電源配線有短路熔痕現象，亦未發現有外人侵入破
    壞之痕跡，而以人為縱火可能性較高，而被告所經營之冠儒公司之營業額並無如
    被告所稱之四、五百萬元，且被告經法務調查局測謊結果，呈情緒波動反應，應
    係說謊，因認係被告先投保鉅額保險後，圖謀保險金而行縱火等情。訊據被告則
    堅決否認有何縱火犯行，辯稱本件火災發生時伊乃在住所臺北市○○區○○街一
    六一號家中準備就寢，係房東即證人乙○○打電話至其家中，伊始知發生火災，
    而即行趕往現場處理，案發時伊既不在現場根本不可能縱火，而伊經營之冠儒公
    司於址地下室倉庫所庫存之成衣，多達二萬餘套，價值達三千萬元以上，並經明
    台產物保險公司到場勘驗屬實，始予承保，伊亦絕無貪圖詐領保險金之可能，而
    其於調查局測謊時因心情緊張說話結巴，致情緒呈波動反應，但不能因此即認被
    告有縱火之嫌等語置辯。
四、經查：本件火災造成前述地下室燒燬之事實，固有臺北縣消防局火災原因調查報
    告書所附之現場照片在案可參，而火災發生之原因，因現場並無存放自燃之危險
    物品或化工原料，且有三處獨立起火點，而各處所之火流延燒徑無法連貫，在同
    一時段因遺留火種造成三處以上之火源起火燃燒之可能性似無，而該三處起火點
    附近，並未發現有電器用品或電源配線有短路烙痕現象，因而排除本件火災係因
    自燃、電氣因素或遺留火種引燃之可能性，而以人為（縱火）引燃之可能性較高
    ，而因可進入該地下室入口除消防人員因救災需要而破壞外，並未發現有外人侵
    入破壞之痕跡，本案之起火原因研判與當事人或當事人授意他人所為，固亦經上
    開火災原因調查報告摘要內容所載明，並據製作該調查報告之證人即臺北縣消防
    局火災調查課長甲○○到庭供述在卷，是本件火災發生原因固以人為縱火可能性
    最大，但究係何人縱火，以何種方式縱火，遍查上開火災原因調查報告書及偵查
    卷內，並無任何證物或證人之證言足以指證有何人涉嫌，而上開火災原因調查報
    告書逕予研判指明係與當事人或當事人授意他人所為，顯係依本件封閉式之地下
    室入口除因消防人員救災需要而破壞外，並無發現有外人侵入破壞之痕跡之情況
    證據據以推測而來，惟依此情況證據所據以得來推論，並未經嚴格之法定證據證
    明程序而來，而僅係該救災機關推測之意見，證人甲○○證言亦屬其個人之意見
    或推測之詞，依刑事訴訟法第一百六十條之規定，自不得為證據。而本案有相當
    利害關係之當事人除被告外，亦尚有房東屋主即證人乙○○，自難遽憑上開救災
    機關之推測意見即據以論斷確係被告所為或授意他人所縱火。而本件被告所經營
    之冠儒公司，固於火災發生前向向明台保險公司及其他保險公司就上開建物及貨
    物、生財器具依比例共保保險金額三千一百五十萬元之火災保險，有該火災保險
    單影本在案可憑，並為被告所自承，惟被告本件地下室倉庫所貯存之成衣多達二
    萬套以上，價值應在三千萬元以上（另一百萬元及五十萬元之保險係不動產及生
    財器具損失保險金額）之事實，業據證人即明台保險公司承辦本件保險現場勘察
    之襄理丁○○到庭具結證稱屬實，是本件火災被告直接貨物受損害已達三千萬元
    以上，被告依其貨物價值投保三千萬元火災險，要難謂有何有違常理之處？檢察
    官謂被告係貪圖鉅額保險金而行縱火，已屬推測之詞，且縱認有此動機，檢察官
    亦無其他積極證明足以證明被告有縱火之行為，其乃以被告有此縱火之動機可能
    性，而逕行推論被告有縱火之事實，乃屬無據速斷之舉。至被告於偵查中所述冠
    儒公司營業額與檢察官向臺灣中小企業銀行函覆往來實際金額不符之事實，雖屬
    被告證言之瑕疵，惟與被告有無縱火之待證事實無直接關連，亦不得據此而為被
    告不利認定。而本件被告固經檢察官送請法務部調查局進行進行測謊，而經鑑測
    結果被告對（一）其不知現場有無遭人縱火及（二）其未縱火之問題經測試結果
    ，呈情緒波動反應，應係說謊，固有該局（八九）陸（三）字第８９１２９３７
    ８函在卷可查，惟測謊乃係鑑測機關依其所提問之關鍵問題，鑑測當事人情緒波
    動反應，以觀察其對待證事實之自白或證言有無說謊，是測謊鑑定報告對待證事
    實所憑之被告自白或證人證言之真實與否固有一定程度之證據力，惟其證明力僅
    有補強證據之效力，而不得作為證明犯罪事實之唯一證據，否則即屬違背刑事訴
    訟法第一百五十六條之證據能力之原則，從而本件被告自始並無任何犯行之自白
    ，亦無其他具有證據能力之證人證言或其他適當之證據足以憑認被告有何縱火之
    犯行，檢察官所舉前開本院已論述之其他證據既不適合或具有與待證犯罪事實關
    連性之證據能力或證明力，其徒以被告未通過法務部調查局之測謊鑑定之唯一且
    僅具有補強證據效力之鑑定證據，而據以認定其犯罪事實，即屬無證據而推定其
    犯罪事實，而屬違背刑事訴訟法第一百五十四條之規定，此外復查無其他積極證
    據足以證明被告有何縱火及詐欺未遂之事實，依法自應為被告無罪之諭知。據上
    論斷，應依刑事訴訟法第三百零一條第一項判決如主文。
本案經檢察官壽勤偉到庭執行職務
中      華      民      國      九十      年      三      月    十二    日
                                  臺灣板橋地方法院刑事第六庭
                                          法    官  朱  耀  平
右正本證明與原本無異。
如不服本判決，應於判決送達後十日內，向本院提出上訴狀。
                                          書 記 官  黃  炎  煌
中      華      民      國      九十      年      三      月     十二   日


司法院資訊處製作；財團法人民間司法改革基金會備份。
